【裁判字號】    95,訴,663
【裁判日期】    970417
【裁判案由】    損害賠償等
【裁判全文】
臺灣嘉義地方法院民事判決               95年度訴字第663號
原      告  宏都建設股份有限公司
法定代理人  丙○○
訴訟代理人  黃文力律師
複 代理 人  何永福律師
被      告  甲○○
訴訟代理人  方文賢律師
上列當事人間請求損害賠償等事件，於中華民國97年4月3日言詞
辯論終結，本院判決如下：
    主  文
原告之訴及假執行之聲請均駁回。
訴訟費用由原告負擔。
    事 實 與 理 由
一、原告起訴主張：
（一）被告散播不實言論，侵害原告名譽及信用之事實經過：
   1、被告向原告購買宏都磐石甲照編號I5之房地，完工後建物
      門牌為嘉義縣太保市○○○路149號房屋及其所坐落之土
      地，原告並於民國94年12月間交屋，目前由被告取得所有
      權並居住其中。
   2、被告因上開房屋漏水，來函要求原告派員修繕並損害賠償
      ，原告派員要向被告了解概況情形，並向被告表達可請專
      業之結構技師到府了解，請被告挪出允許之時間，讓相關
      專業人士到府了解情況。詎被告並不接受，只要求原告先
      折價一半，其餘損害賠償後續再談，因被告之要求太過無
      理，致原告無法接受，雙方並無交集。
   3、被告明知原告於該處所附近規劃了宏都磐石之建案，共計
      4期，竟意圖毀損債權人之名譽、信用，逼迫原告接受其
      條件，於95年7月間即以不實毀損原告名譽、信用之言語
      對外散佈，其後並其房屋窗戶張貼「千萬漏水屋」、「全
      棟漏水」、「百分九十九漏水」等不實之文字，並懸掛「
      百分九十九漏水漏水」、「百分九十九千萬豪宅漏水漏水
      」等不實文字之布條，致嚴重毀損原告之名譽、信用，且
      讓有意願購買原告建造之房屋者望之卻步及讓原告之競爭
      者藉以大肆炒作，業已嚴重影響原告之名譽、信用及房屋
      之銷售。
   4、其後經雙方多次協商，被告於懸掛十餘天後，曾短暫撤除
      該等布條，然因其後原告礙難接受被告過高之賠償要求，
      被告復於95年8月底懸掛「水潦居潦水過河」、「漏水漏
      水千萬豪宅漏水」、「書法家的家滲水漏水千萬豪宅」、
      「千萬漏水屋歡迎參觀」，並題字於牆上「漏水居」，且
      實際讓不相關的陌生人入內參觀，並為損毀原告名譽、信
      用的言語為介紹漏水豪宅，致原告名譽、信用因而損毀。
      此一事件，並因被告主動向報社投稿，經刊載於95年9月1
      3日之聯合報，更加深了原告名譽、信用之損毀。
   5、被告之前應允原告派員入內針對一些小瑕疵進行改善工作
      ，卻於翌日原告派遣之人再度前往要就前日之改善工作為
      收尾工作時，拒絕讓工作人員入內收尾，致留下一些未收
      尾之工作於現場，其後被告並以之營造出原告施工粗製濫
      造之假象，佐以被告惡意不實的介紹、評論，致使參觀者
      對原告產生負面之觀感，嚴重損毀原告名譽、信用。
   6、經原告以定暫時之假處分，聲請鈞院為假處分執行，前經
      鈞院於95年9月29日上午前往被告住處予以執行，鈞院並
      當場告知相對人應依假處分命令履行，並諭知「…禁止債
      務人為任何不利債權人名譽、信用之行為」，禁止被告為
      任何不利原告名譽、信用之行為，被告當場亦稱會遵守法
      院之假處分命令。
   7、被告並於網路其個人之部落格張貼相片佐以文字作不實指
      控，嚴重影響原告名譽及信用：
    (1)查被告於95年10月30日架設部落格（網址：www.wretch.
      cc/blog/yobii），其標題為「魚兒怎麼游進了我的豪宅
      ？？？？？？…原來我買到了宏都的漏水屋！！！！…咦
      ，這是什麼？？這不是魚兒嗎？？魚兒魚兒你不在海洋湖
      泊中悠遊，何以要進我家大門？…」等語，並於yobii的
      相簿刊登了許多不利聲請人名譽及信用之相片並佐以文字
      解說。被告上揭行為顯然已違反鈞院之假處分命令及假處
      分執行命令。
    (2)為此原告遂聲請鈞院民事執行處續為強制執行（案號：95
      年度執全字第1387號），被告於執行法官調查時雖否認為
      其所為，惟依下列論述，原告認應係被告所為：
      上揭部落格所示照片有雙方往來存證信函、被告屋內之
        現場照片等，若非被告所為，何人可取得相關存證信函
        及照片？
      該部落格名稱為「yobii's」，與被告名字「甲○○」
        發音相近，標題「魚兒怎麼游進了我的豪宅？？？？？
        ？…原來我買到了宏都的漏水屋！」，亦已明確表示上
        傳資料者係向原告購買房屋之屋主，而購買該屋者，正
        是被告。
      是以，除了被告或被告所委請之人外，別無他人可上傳
        該等資料於網路上。若係被告所委請之人所為，原告主
        張民法第185條之共同侵權行為，爰依法追加之。其餘
        法條則予起訴狀所載相同。
（二）本件經鈞院委請高雄市建築師公會鑑定，其雖認定有一些
      漏水小瑕疵，然並未達「全棟漏水」、「百分九十九漏水
      」、「百分九十九漏水漏水」、「百分九十九千萬豪宅漏
      水漏水」、「水潦居潦水過河」等程度，是以被告之行為
      顯然構成侵權行為。
（三）原告係依民法第18條、第184條之規定提起本件訴訟：
   1、被告上揭行為均係故意為之，且被告明知原告所建造之房
      屋雖有小瑕疵，然原告一直有派員進行缺失改善，被告卻
      意圖使原告之名譽、信用受損，而以聳動不實之文字攻擊
      原告，致使觀看者會誤以為原告所建造之房屋確實「全棟
      漏水」、「百分九十九漏水」，因而損及原告深耕嘉義三
      十餘年好不容易建立起之名譽、信用。另被告刻意阻撓原
      告之施作人員入內進行收尾工作，藉以營造出原告施工粗
      製濫造之假象，再佐以被告惡意不實的介紹、評論，致使
      入內參觀者對原告產生負面之觀感，此亦已嚴重的損毀原
      告名譽、信用。
   2、核被告之行為，應已該當民法第184條侵權行為之構成要
      件，原告自得請求損害賠償。另名譽權及信用權屬人格權
      ，依民法第18條規定除得除去其侵害，有受侵害之虞時，
      得請求防止之。本件被告損害原告名譽、信用之行為，雖
      因鈞院之假處分執行而暫時除去，然原告仍隨時有受侵害
      之虞，為此原告仍得請求鈞院禁止被告為任何不利於原告
      名譽、信用之行為。
（四）原告請求名譽、信用之損害賠償金額為新台幣（下同）10
      0萬元，其詳如下：
   1、被告損毀原告名譽、信用之情形，詳如上述。
   2、提出原告95年4至10月之銷售明細，按被告於95年7月間即
      對外散佈毀損原告名譽、信用之不實言論，嗣後並張貼不
      實之布條、標語，致使原告因而名譽、信用受損，該月份
      之磐石簽約金額僅有1,778萬元，售屋簽約件數僅為3件；
      該毀損原告名譽、信用之情形一直持續到95年8月10日左
      右，其後被告因與原告協商，主動撤除該布條及標語，是
      以原告95年8月份磐石之簽約金額雖高達6,177萬，售屋簽
      約件數8件，但是僅有1件是95年8月10日前簽立（95年8月
      2日），其餘均是95年8月21日以後才簽約，顯見被告之行
      為確實嚴重損毀原告之名譽、信用；95年8月底被告復為
      懸掛不實布條等行為，嚴重損毀原告之名譽、信用，致使
      原告該月之磐石簽約金額僅2,610萬，售屋簽約件數僅為2
      件；對照原告95年4至6月份及10月份之簽約情形，當不難
      得知原告名譽、信用毀損之情。
   3、原告主張被告造成之損害為100萬元，若鈞院對於原告所
      主張之金額仍有疑義，則請鈞院依民事訴訟法第222條第2
      項「當事人已證明受有損害而不能證明其數額或證明顯有
      重大困難者，法院應審酌一切情況，依所得心證定其數額
      」規定，依法酌定被告應賠償金額。
（五）並聲明：1.被告應給付原告100萬元，及自起訴狀繕本送
      達被告翌日起至清償日止，依年息百分之5計算之利息。
      2.被告不得於其所有坐落嘉義縣太保市○○○路149號之
      房屋、圍牆及車庫入口等處所張貼或懸掛不利原告名譽、
      信用之標語、布條或為其他任何不利原告名譽、信用之行
      為。3.原告願供擔保請准宣告假執行。4.訴訟費用由被告
      負擔。
二、被告則以：
（一）系爭房屋及其基地，係由被告於94年1月間向原告以預售
      方式所購買，本來售價逾千萬元，經雙方討價還價後，由
      被告以總價金925萬元買受，此有卷附雙方所訂立之「預
      定房屋土地買賣合約書」所載可稽。
（二）系爭房屋經原告交屋後，被告於95年4月1日遷入居住，即
      於同年5月間，因天雨等情形，而陸續發現諸多瑕疵，有
      台灣省建築師公會95年9月26日鑑定報告書可證。尤其，
      系爭房屋之漏水、積水嚴重，已使被告不堪居住使用，受
      害嚴重，至為灼然。
（三）系爭房屋既由被告以近千萬元買受，而實際上其存有窗戶
      漏水嚴重及諸多瑕疵，此不僅有前述鑑定報告書可證，且
      被告亦曾派員為簡易修繕（並未能徹底改善該項瑕疵），
      乃為雙方所不爭執之事實。則被告就系爭房屋表述為「千
      萬漏水屋」、「全棟漏水」、「百分之九十九漏水」、「
      百分之九十九千萬豪宅漏水」等字句，乃符合系爭房屋之
      現況，及無不實可言。原告不思負起企業經營者之誠信責
      任，卻反謂被告惡意毀損其名譽、信用。
（四）衡諸實際，只1扇窗戶確實會漏水，已足謂係「百分之百
      漏水」，更何況全棟房屋計有22扇窗戶，竟有16扇以上會
      漏水！是系爭房屋實為「百分之百漏水」之千萬豪宅，而
      被告僅表述系爭房屋為「百分之九十九漏水」，應尚屬謙
      抑之陳述！是被告就系爭房屋之表述，並無何不妥之處，
      要難謂有何對原告惡意毀其名譽、信用之侵權行為可言。
（五）至於被告在系爭房屋內之表述文字即「水潦居潦水過河」
      等字句，並非係處於可共見共聞之狀態，僅係被告聊以自
      嘲而已，更難謂有何侵權行為可言。
（六）另原告所稱「聯合報」95年9月13日刊載其事，係被告主
      動向該報刊投稿云云，乃子虛烏有，並非事實。其實，報
      社記者探查社會奇聞異事而予揭露，尚非被告所得干涉，
      且真有其事，亦難謂有何遭侵權之可言。
（七）再者，原告所稱其受有100萬元之損失云云，顯屬無稽。
      蓋房屋銷售情形良否，乃與經濟景氣、不動產位處之地段
      、交通條件、銷售人員之努力、民眾之消費能力... 等因
      素息息相關，要難即以原告之房屋銷售情形不佳，即可歸
      咎於被告。況如前所述，被告所為尚非屬侵權行為，自無
      損害賠償責任可言。
（八）並聲明：1.原告之訴駁回。2.如受不利之判決，被告願供
      擔保，請宣告免為假執行。3.訴訟費用由原告負擔。
三、爭點事項：
（一）不爭執事項：
   1、被告向原告購買宏都磐石甲照（即（93）嘉府城管執字第
      00272號）編號I5之房地，總價金925萬元。完工後建物門
      牌號為嘉義縣太保市○○○路149號房屋及其所坐落之土
      地，原告並於94年12月間交屋，目前由被告取得所有權並
      居住其中。
   2、被告以「千萬漏水屋」、「全棟漏水」、「百分九十九漏
      水」、「百分九十九漏水漏水」、「百分九十九千萬豪宅
      漏水漏水」、「水潦居潦水過河」、「漏水漏水千萬豪宅
      漏水」、「書法家的家滲水漏水千萬豪宅」、「千萬漏水
      屋歡迎參觀」、「漏水居」等文字之字帖、布簾掛於外牆
      、窗戶、屋內牆壁。
   3、聯合報曾於95年9月13日刊登報導。
（二）爭執事項：
   1、yobii於95年10月30日架設部落格（網址：www.wretch.cc
      /blog/yobii），其標題為「魚兒怎麼游進了我的豪宅？
      ？？？？？…原來我買到了宏都的漏水屋！！！！…咦
      ，這是什麼？？這不是魚兒嗎？？魚兒魚兒你不在海洋
      湖泊中悠遊，何以要進我家大門？…」等語，並於yobii
      的相簿刊登了許多不利聲請人名譽及信用之相片並佐以文
      字解說，是否為被告所為？是否構成侵權行為？
   2、聯合報之報導，是否為被告所投訴？
   3、被告就上述不爭執事項第2、3項之行為，是否構成侵權行
      為？
   4、若構成侵權行為，原告之損害為何？是否得命被告除去侵
      害並禁止被告為任何不利於原告之行為？
四、系爭房屋原告申請鑑定，經台灣省建築師公會鑑定結果略以
    ：（三）一樓客廳窗戶漏水；（七）二樓置物間窗戶漏水；
    （九）三樓客廳二座窗戶漏水；（十）小房間窗戶漏水；（
    十一）主臥室樑柱漏水；（十二）主臥室落地窗及三座窗戶
    皆漏水，落地窗已有注打防水劑，其他窗戶經勘查顯示窗台
    埋設太低致水難以排出；（十三）三樓至四樓梯間窗戶漏水
    ，.. 現場窗邊牆面仍有滲水跡象；（十四）四樓後房間二
    座窗戶漏水；（十五）四樓後房間屋角漏水；（十六）四樓
    浴室窗戶漏水；（十七）四樓前房間二座窗戶漏水；（十八
    ）四樓浴室窗戶、屋角漏水；（十九）四樓天窗漏水；（二
    十）鐵爬梯旁邊壁面漏水；（二三）四樓陽台於邊緣有積水
    之痕跡；（二五）地下室漏水參水、現樓梯角落、平頂、牆
    角地樑及地面均有不明原因之滲水；（二六）地下室天花板
    水泥漆脫落，經勘查應係滲水造成。（二十）鐵爬梯旁邊壁
    面漏水。此有台灣省建築師公會95年9月26日鑑定報告書可
    證（見被告96年1月5日書狀之證二）。系爭房屋再經高雄市
    建築師公會鑑定，亦有如上之缺失，此有高雄市建築師公會
    00000000號鑑定報告書可證（見被告97年4月3日書狀之證物
    ）。據此足證系爭房屋確有多處漏水、滲水、積水之缺失。
五、聯合報曾於95年9月13日刊登報導系爭房屋漏水之情事，有
    登報影本可證，證人即該篇報導撰寫之記者乙○○證稱：「
    採訪的來源己忘記了，報導上說有人投書，只是我們報導新
    聞的方式，不見得真的是有人來投書。我有去採訪被告，但
    為何去採訪被告，應該是知道有人在那裡拉白布條，所以才
    去採訪」等語（見96年4月2日筆錄第2頁）。是無從證明上
    述之報載係被告投書所致。
六、如上所陳，系爭房屋確有多處漏水、滲水、積水之缺失，則
    被告（一）以「千萬漏水屋」、「全棟漏水」、「百分九十
    九漏水」、「百分九十九漏水漏水」、「百分九十九千萬豪
    宅漏水漏水」、「水潦居潦水過河」、「漏水漏水千萬豪宅
    漏水」、「書法家的家滲水漏水千萬豪宅」、「千萬漏水屋
    歡迎參觀」、「漏水居」等文字之字帖、布簾掛於外牆、窗
    戶、屋內牆壁；（二）yobii於95年10月30日架設部落格（
    網址：www.wretch.cc/blog/yobii），其標題為「魚兒怎麼
    游進了我的豪宅？？？？？？…原來我買到了宏都的漏水屋
    ！！！！…咦，這是什麼？？這不是魚兒嗎？？魚兒魚兒你
    不在海洋湖泊中悠遊，何以要進我家大門？…」等語，並於
    yobii的相簿刊登了許多相片並佐以文字解說等情，乃係有
    所本，並非憑空虛構杜撰。
七、按言論自由為人民之基本權利，憲法第11條定有明文。從而
    國家應給予言論自由最大限度之保障，俾人民得以實現自我
    、溝通意見、追求真實及監督各種政治或社會活動之功能得
    以發揮。惟為兼顧對個人名譽、隱私及公共利益之保護，法
    律亦得對言論自由依傳播方式為合理限制。刑法第310條第1
    項及第2項誹謗罪即係保護個人法益而設，為防止妨礙他人
    之自由權利所必要，符合憲法第23條規定之意旨。至刑法同
    條第3項前段以對毀謗之事，能證明其為真實者不罰，係針
    對言論內容與事實相符者之保障，並藉以限定刑罰權之範圍
    ，非謂指摘或傳述誹謗事項之行為人，必須自行證明其言論
    內容確屬真實，始能免於刑責。惟行為人雖不能證明言論內
    容為真實，但依其提出證據資料，認為行為人有相當理由確
    信其為真實者，即不能以誹謗罪之刑責相繩，業經司法院大
    法官會議第509號解釋揭櫫明確。而在民事事件中，就一人
    行使言論自由，是否構成不法侵害，基於法律秩序之統一性
    ，自應就整體法規範予以評價考量，而憲法為民事法之上位
    規範，在為民事法解釋時亦不應違反憲法原則及憲法精神，
    況民事責任與刑事責任相同，均在對行為人違反義務行為課
    以負擔，僅因反社會性及影響之法益不同而設定不同程序追
    究違反者之責任。大法官會議既已作成第509號解釋，應認
    民事責任亦應一體適用。從而刑法第310條第3項、第311條
    規定，及上開第509號解釋所揭示之理念，自應置於民事侵
    害名譽權個案中予以考量。從而倘依行為人所提證據資料，
    可認有相當理由確信其為真實，或不能舉證證明行為人乃出
    於明知不實故意捏造者，均不得謂行為人有何侵害他人名譽
    權之故意；且事後縱使證明其言論內容與事實不符，亦不能
    令其負侵權行為之損害賠償責任（最高法院95年度台上字第
    2365號判決意旨參照）。次按言論自由為人民之基本權利，
    有個人實現自我、促進民主政治、實現多元意見等多重功能
    ，維護言論自由即所以促進民主多元社會之正常發展，與個
    人名譽之可能損失，兩相權衡，顯然有較高之價值，國家應
    給予最大限度之保障。是行為人以善意發表言論，對於可受
    公評之事而為適當之評論，或行為人雖不能證明言論內容為
    真實，但所言為真實之舉證責任應有相當程度之減輕（證明
    強度不必至於客觀之真實），且不得完全加諸於行為人。倘
    依行為人所提證據資料，可認有相當理由確信其為真實，或
    對行為人乃出於明知不實故意捏造或因重大過失、輕率、疏
    忽而不知其真偽等不利之情節未善盡舉證責任者，均不得謂
    行為人為未盡注意義務而有過失。縱事後證明其言論內容與
    事實不符，亦不能令負侵權行為之損害賠償責任，庶幾與「
    真實惡意」（actualmalice）原則所揭櫫之旨趣無悖（最高
    法院93年度台上字第1979號判決參照）。如前所述，被告所
    為之上述行為，均係有事實根據，並非憑空虛構杜撰，參之
    上述最高法院之判決，即難據以令被告負賠償責任。是原告
    以此請求被告負賠償責任，並請求：1.被告應給付原告100
    萬元，及自起訴狀繕本送達被告翌日起至清償日止，依年息
    百分之5計算之利息。2.被告不得於其所有坐落嘉義縣太保
    市○○○路149號之房屋、圍牆及車庫入口等處所張貼或懸
    掛不利原告名譽、信用之標語、布條或為其他任何不利原告
    名譽、信用之行為等，即屬無據，應予駁回。
八、原告之訴既經駁回，其假執行之聲請，已失所附麗，應併予
    駁回。
九、本案事證已臻明確，兩造其餘主張陳述及所提之證據，均不
    影響本案判決，毋庸再予審酌，附此敘明。
十、訴訟費用裁判之依據：民事訴訟法第78條。
中    華    民    國    97    年    4     月    17    日
                      民一庭法  官  馮保郎
以上正本係照原本作成。
如對本判決上訴須於判決送達後20日內向本院提出上訴狀，並依
上訴利益繳交第二審裁判費。
中    華    民    國    97    年    4     月    18    日
                            書記官  王立梅


司法院資訊處製作；財團法人民間司法改革基金會備份。
